【裁判字號】    99,台上,5832
【裁判日期】    990923
【裁判案由】    違反毒品危害防制條例等罪
【裁判全文】
最高法院刑事判決            九十九年度台上字第五八三二號
上  訴  人
（被  告）  甲○○
上 訴人 即
甲  ○  ○
之  配  偶  乙○○  女民國72年5月2日生
                    住台灣省彰化縣彰化市○○里○○○○街70
                    巷10號5樓
選任辯護人 王秀雄律師
上列上訴人等因被告違反毒品危害防制條例等罪案件，不服台灣
高等法院台中分院中華民國九十九年七月二十八日第二審判決（
九十九年度上訴字第一四三九號，起訴案號：台灣台中地方法院
檢察署九十九年度偵字第六七三一、八八四三號），提起上訴，
本院判決如下：
    主  文
上訴駁回
    理  由
按刑事訴訟法第三百七十七條規定，上訴於第三審法院，非以判
決違背法令為理由，不得為之。是提起第三審上訴，應以原判決
違背法令為理由，係屬法定要件。如果上訴理由書狀並未依據卷
內訴訟資料，具體指摘原判決不適用何種法則或如何適用不當，
或所指摘原判決違法情事，顯與法律規定得為第三審上訴理由之
違法情形，不相適合時，均應認其上訴為違背法律上之程式，予
以駁回。本件上訴人甲○○、上訴人即甲○○之配偶乙○○上訴
意旨略稱：（一）、本件第一審判決附表一編號１犯罪事實記載
：甲○○於民國九十九年二月十一日上午二時五七分，在彰化市
○○路立恩托兒所門口處，以第一級毒品海洛因新台幣（下同）
一００００元，第二級毒品甲基安非他命一二五００元，合計二
二五００元之價格，同時將海洛因、甲基安非他命各一包，販賣
並交付予楊志學（販賣第二級毒品部分，由台灣彰化地方法院審
理中）等情。經查上訴人於上開同一時、地販賣第一、二級毒品
予楊志學，係想像競合犯屬裁判上一罪，詎分別由台灣台中地方
法院及台灣彰化地方法院審理，是否為同一案件？為避免一罪兩
判，以及是否為判決效力所及，自應先行調查清楚並予說明。惟
原判決竟以「程序優先於實體」，從程序上駁回第二審上訴，顯
有判決不適用法則之違法。（二）、甲○○與綽號「老闆」之人
係雇主與受僱人之關係，甲○○於九十九年三月十日，在台中縣
警察局刑大偵四隊調查筆錄供稱：海洛因和甲基安非他命是老闆
寄放在我這裡，我幫他送給客戶，客戶交給我價額二十或二十一
萬元左右，我拿給老闆，老闆拿二萬元左右給我當酬金等語。參
以第一審判決認定警察已對持用門號0000000000號行
動電話之人，實施通訊監察，足見綽號「老闆」之人確有其人，
非甲○○虛構。甲○○受老闆指揮保管毒品，並與客戶聯絡毒品
買賣及交付事宜，並收取價金之行為，充其量係幫助行為，難認
為與老闆係共同正犯，第一審判決認為應與老闆成立共同販賣罪
，然未說明有何犯意聯絡，行為分擔，其判決顯有理由不備之違
法。而原審判決竟認為無適用法則不當或違法，亦有前後理由矛
盾。（三）、刑法第五十九條規定，犯罪之情狀顯可憫恕者，得
酌量減輕其刑，並無因罪名不同而有差別，否則即有失公平。本
件第一審判決，對甲○○販賣第一級毒品共十七罪部分，認為情
堪憫恕，依刑法第五十九條予以減刑，而對販賣第二級毒品共十
九罪部分，認無情堪憫恕，不予減刑。竟異其評價，顯有理由矛
盾之違法。（四）、甲○○已提供販賣毒品之上手，請檢警單位
調查，竟仍被判處應執行有期徒刑拾肆年，顯屬過重。（五）、
本件係屬於強制辯護之案件，原審竟不經言詞辯論，且未經辯護
人到庭辯護，亦未與甲○○最後陳述之機會，逕行判決而駁回上
訴，其判決當然違背法令等語。
惟按：刑事訴訟法第三百五十條、第三百六十一條、第三百六十
二條、第三百六十七條規定，不服地方法院之第一審判決而上訴
者，須提出上訴書狀，並應敘述具體理由，為上訴必備之程式；
其所提出之書狀未敘述上訴理由，或僅曾以言詞陳述上訴理由者
，均應於上訴期間屆滿後二十日內補提理由書於第一審法院。第
一審法院經形式審查，認逾期未補提上訴理由者，應定期間先命
補正；逾期未補正者，為上訴不合法律上之程式，應以裁定駁回
。倘已提出上訴理由，但所提非屬具體理由者，則由第二審法院
以上訴不合法律上之程式，判決駁回。倘僅泛言原判決認定事實
錯誤、違背法令、量刑失之過重或輕縱，而未依上揭意旨指出具
體事由，或形式上雖已指出具體事由，然該事由縱使屬實，亦不
足以認為原判決有何不當或違法者，皆難謂係具體理由，俾與第
二審上訴制度旨在請求第二審法院撤銷、變更第一審不當或違法
之判決，以實現個案救濟之立法目的相契合，並節制濫行上訴。
本件甲○○因犯販賣第一、二級毒品及轉讓禁藥等罪，經原判決
維持第一審論處販賣第一級毒品共十七罪、販賣第二級毒品共十
九罪、轉讓禁藥一罪罪刑（如第一審判決附表一所載，其中附表
一編號１、４、５、９部分依想像競合犯分別從一重依販賣第一
級毒品罪處斷。又其中販賣第一級毒品十七罪、販賣第二級毒品
十九罪，經依毒品危害防制條例第十七條第二項自白之規定分別
減輕其刑。其中販賣第一級毒品十七罪部分，再依刑法第五十九
條之規定以情堪憫恕酌量減輕其刑後；各處如該附表編號１至３
７所示之主刑，且為相關沒收之宣告；主刑部分並定其應執行刑
為有期徒刑拾肆年）之判決，駁回甲○○在第二審之上訴。原判
決以：甲○○不服第一審判決提起上訴，其上訴理由略以：甲○
○對於販賣第一、二級毒品及轉讓禁藥各罪，均坦承不諱。然甲
○○非居於主謀之角色，且所供主謀綽號「老闆」之人，並非圖
卸虛構，甲○○因一時貪念涉犯販賣毒品罪行，固屬非是，然甲
○○未有前科，又有正當職業，曾任職聯倉交通股份有限公司司
機，有正當工作，犯後尚知悔悟，犯罪情狀堪以憫恕，所犯各罪
均應酌減其刑，惟第一審判決竟予以切割評價，就販賣第一級毒
品十七罪部分，適用刑法第五十九條予以減輕其刑，至販賣第二
級毒品十九罪部分則未依同法條減刑，顯然違反比例原則、罪刑
相當原則、平等原則、濫用裁量權，有不適用法則、適用法則不
當之違背法令云云。惟查：（一）、所謂同一案件係指被告及犯
罪事實同一而言。本件第一審判決事實欄一、（一）記載甲○○
將海洛因及甲基安非他命各一包販賣交付楊志學（涉犯販賣第二
級毒品罪嫌，另案經檢察官……提起公訴，現由台灣彰化地方法
院審理中），係指買受人楊志學涉及販賣第二級毒品罪嫌，另案
經台灣彰化地方法院檢察署檢察官以九十九年度偵字第二七六八
、二九四二號提起公訴，現由台灣彰化地方法院審理中而言，有
上開偵查案號起訴書附於第一審卷可稽（見第一審卷第六六頁）
，並非指甲○○就同上犯罪事實，另案被起訴，分別由不同法院
審理中，顯見兩案當事人不同，事實亦不同，自非同一案件，分
別繫屬於不同法院之情形，無一罪兩判，及是否為另案判決效力
所及之問題，事至明確，甲○○率指應予調查並說明，顯有誤會
。何況甲○○上訴第二審時，就此亦未執以指責第一審判決有何
不適用法則之違法。（二）、第一審對甲○○之科刑，已審酌刑
法第五十七條各款所列情事，並敘明刑法第五十九條之酌量減輕
其刑，必於犯罪之情狀，在客觀上足以引起一般同情，認為即予
宣告法定最低度刑期，猶嫌過重者，始有其適用，甲○○所犯販
賣第一級毒品及第二級毒品罪之情狀，除均依毒品危害防制條例
第十七條第二項自白之規定，分別減輕其刑外，就販賣第一級毒
品十七罪部分，認為犯罪情狀堪以憫恕，雖依上開規定減刑後，
猶嫌過重，合依刑法第五十九條規定酌減其刑。至所犯販賣第二
級毒品十九罪部分，經依毒品危害防制條例第十七條第二項自白
之規定分別減輕其刑後，因其最輕法定本刑係有期徒刑七年之自
由刑，顯無宣告法定最低刑期後，仍有情輕法重之情形，認無適
用刑法第五十九條酌減其刑之必要，已於判決理由中詳為說明。
又事實審法院是否適用刑法第五十九條酌量減輕其刑，係屬法院
得依職權自由裁量之事項，苟於客觀上並無明顯濫權之情形者，
自不容當事人任憑主觀意見，泛詞指摘其違反比例原則、平等原
則、罪刑相當原則或濫用裁量權。至甲○○與綽號「老闆」之成
年人彼此間有犯意聯絡與行為分擔，係共同正犯；甲○○供出共
犯綽號「老闆」之人供調查，確有其人，並非虛構，第一審已詳
加調查並說明認定之理由。綜上所述，甲○○之第二審上訴意旨
並未具體指摘或表明第一審判決有何採證認事、用法或量刑等足
以影響判決本旨之不當或違法，而構成應予撤銷之具體事由等情
。因認甲○○之第二審上訴不合法律上之程式，而不經言詞辯論
，予以駁回。按諸刑事訴訟法第三百七十二條之規定，經核於法
尚無違誤。上訴人等執以指摘原判決不當，顯非依據卷內具體訴
訟資料予以指摘，自非適法之第三審上訴理由。其餘上訴意旨則
就原審已論列說明之事項，任憑己見漫詞爭辯，核與法律規定得
為第三審上訴理由之違法情形，不相適合。上訴人等之上訴違背
法律上之程式，應予駁回。
據上論結，應依刑事訴訟法第三百九十五條前段，判決如主文。
中    華    民    國  九十九  年    九    月  二十三  日
                      最高法院刑事第五庭
                          審判長法官  陳  正  庸
                                法官  林  秀  夫
                                法官  林  瑞  斌
                                法官  王  聰  明
                                法官  謝  靜  恒
本件正本證明與原本無異
                                      書  記  官
中    華    民    國  九十九  年    九    月  二十七  日
                                                     M

司法院資訊處製作；財團法人民間司法改革基金會備份。
